---
title: "Tutoriel Ecomeristem"
author: "Florian Larue & Grégory Beurier"
date: "2023-06-20"
output: pdf_document
---

```{r setup, include=FALSE, warning=FALSE}
knitr::opts_chunk$set(echo = TRUE, warning = FALSE)
```

# Installation du package ecomeristem

Le modèle Ecomeristem existe sous deux formes, une application (QT) permettant
l'introspection d'une simulation (à l'échelle de l'organe) et un package R
utilisé pour l'analyse plus globale de simulations 
(à l'échelle de la plante/du peuplement). 

Dans les faits, c'est essentiellement le package R qui est utilisé, notamment
pour l'estimation de paramètres, l'idéotypage, etc.

Tout d'abord, installez le package ecomeristem, disponible sur github 
à l'adresse suivante :

https://github.com/GBeurier/Ecomeristem_tutorial

Vérifiez bien la version de R installé sur votre machine afin de récupérer
la bonne version du package ecomeristem.

Copiez ensuite le dossier téléchargé et collez le dans le sous-dossier "library"
de votre installation R (généralement : C:/Program Files/R/R-X.X.X/library)

Si tout s'est bien déroulé, le package ecomeristem peut être chargé de la façon 
suivante :

```{r}
library(ecomeristem)
```

# Fonctions de base du package

Le package ecomeristem est un interfaçage entre le langage de programmation R 
et le modèle Ecomeristem à travers des fonctions de base permettant de 
communiquer avec le modèle (et des simulations).

## 1. Données d'entrée

La première étape consiste à importer les données d'entrée du modèle. Trois 
fonctions de ecomeristem permettent de récupérer chaque type de donnée (météo, 
paramètres, observations) :

```{r}

PATH_TO_FOLDER <- "Data/"
PATH_TO_FILE <- "Data/vobs.txt"

weather <- ecomeristem::getMeteo_from_files(PATH_TO_FOLDER)
param <- ecomeristem::getParameters_from_files(PATH_TO_FOLDER)
obs <- ecomeristem::get_clean_obs(PATH_TO_FILE)

```



```{r}
# Les données météo
head(weather)

```

```{r}
# Les paramètres
head(param)

```

```{r}
# (Optionnel) Les observations
head(obs)

```

Alternativement, il est aussi possible d'importer vous-même les données,
le modèle du package R attend en entrée des dataframes :

* Un dataframe pour la météo avec en colonnes les 5 variables 
attendues (PAR, T, irrig, P, ETP) et une ligne par jour 
(attention la première ligne doit correspondre au premier jour de simulation, 
qui correspond généralement à l'apparition de la première feuille). Seul
le rayonnement (PAR) et la température (T) sont obligatoires pour lancer une
simulation, les autres variables peuvent rester à zéro (désactivant les modules
concernés)
* Un dataframe pour les paramètres avec en colonnes le nom des paramètres et 
leur valeur et une ligne par paramètre
* (Optionnel) Un dataframe pour les observations avec en colonnes les 
traits phénotypiques mesurés (dont le nom doit correspondre à une sortie 
du modèle Ecomeristem), une colonne "day" avec le jour de la mesure exprimé en
jour depuis émergence et une ligne par date d'observation. Ces observations
sont uniquement obligatoires pour l'estimation de paramètres

On verra dans l'étape 3 de cette partie du tutoriel comment lancer une 
simulation uniquement à l'aide de ces dataframes.

## 2. Initiation d'une simulation

La seconde étape consiste à initialiser une simulation. Cette opération va
créer un objet simulation qu'il sera ensuite possible de lancer pour récupérer
les résultats, ou de le modifier (par exemple pour tester d'autres valeurs de
paramètres). L'initialisation dans ecomeristem se fait de la façon suivante :

```{r}

ecomeristem::init_simu(param, weather, obs, "simu1")

```

La fonction d'initialisation prend donc en argument les données d'entrées 
précédemment importées (paramètres, météos et observations) ainsi qu'un 
nom permettant d'identifier une simulation (plusieurs simulations peuvent être
initiées en même temps). 
Cette étape est généralement utile pendant l'estimation de paramètres car elle
accélère le temps d'exécution (il n'est plus nécessaire d'instancier les
objets déjà créés et les informations utiles à la simulation sont modifiées à la 
volée).


## 3. Lancer une simulation

Lorsque la simulation a été initiée, elle peut être lancée à l'aide de la 
fonction suivante :

```{r}

res <- ecomeristem::launch_simu("simu1")
head(res)

```

La fonction launch_simu renvoie un dataframe avec les résultats de simulations.
La particularité de ce dataframe est qu'il ne contient que les valeurs simulées
aux dates où il y a une observation (et pour les traits phénotypiques 
observés).

L'avantage d'initier une simulation est donc de pouvoir la modifier sans avoir
besoin de charger à nouveau toutes les données en mémoire (météo, paramètres, 
objets). 
Pour modifier les paramètres d'une simulation initiée, on passe également par 
la fonction launch_simu :

```{r}

# on lance une simulation en modifiant le paramètre phyllo_init à la valeur 35
res <- ecomeristem::launch_simu("simu1", c("phyllo_init"), c(35))
head(res)

```

De façon similaire on peut également relancer une simulation initiée en 
changeant la météo avec la fonction launch_simu_meteo :

```{r}

weather2 <- weather
weather2$Temperature <- weather2$Temperature + 3
res <- ecomeristem::launch_simu_meteo("simu1", weather2)
head(res)

```

Alternativement, une simulation peut être lancée sans être initiée à partir
de dataframes (voir point 1. pour exemple) de la façon suivante :

```{r}

res <- ecomeristem::rcpp_run_from_dataframe(param, weather)
head(res[,1:5]) # head des 5 premières colonnes

```

Dans ce cas, le dataframe retourné par la fonction rcpp_run_from_dataframe() est
l'ensemble de la simulation (toutes les variables simulées pour l'ensemble des 
dates du premier jour de simulation au dernier jour).

Il est alors possible de réduire les résultats pour n'afficher que les résultats
correspondants aux dates et traits du dataframe d'observations 
(similaire à ce qui est retourné par la fonction launch_simu) :

```{r}

res <- ecomeristem::rcpp_reduceResults(res, obs)
head(res)

```

A noter que si le fichier observations contient des colonnes (et/ou dates) qui
ne sont pas présentes dans le dataframe de résultats de simulation, il est aussi
possible de les retirer automatiquement à l'aide de la fonction suivante :

```{r}

obs$test <- 1234 # ajout d'une variable absente de res
head(obs)

res <- ecomeristem::rcpp_run_from_dataframe(param, weather)
obs <- ecomeristem::rcpp_reduceVobs(obs, res)
head(obs)

```


# Exemple d'utilisation : estimation de paramètres

Dans ce tutoriel on va utiliser le package ecomeristem pour 
l'estimation de paramètres. Avant de commencer, chargement des packages et 
lecture des données :

```{r, message=FALSE}

# au besoin installez DEoptim (algorithme d'optimisation)
# install.packages("DEoptim")

# chargez les packages ecomeristem et DEoptim
library(ecomeristem)
library(DEoptim)

# lire les données
weather <- ecomeristem::getMeteo_from_files(PATH_TO_FOLDER)
param <- ecomeristem::getParameters_from_files(PATH_TO_FOLDER)
obs <- ecomeristem::get_clean_obs(PATH_TO_FILE)

# lire les données d'estimation
estimParam <- read.csv(paste0(PATH_TO_FOLDER,"estimparam.csv"), sep=";")
bounds <- as.data.frame(estimParam[,c(2,3)]) # récupérer les bornes inf et sup
paramNames <- as.vector(estimParam[,1]) # récupérer les noms des paramètres

head(estimParam)

```

L'estimation de paramètres consiste à trouver les valeurs de quelques paramètres
génotypiques qui minimisent les écarts entre les simulations et les observations.
L'algorithme d'optimisation (ici DEoptim) fournit à chaque itération un set de
paramètres à tester (valeurs entre les bornes définies dans "bounds",
pour les paramètres définis dans "paramNames")

## 1. Mise en place de l'optimisation

La première étape consiste donc à mettre en place l'optimisation :

```{r}

# Définir une fonction qui calcule l'écart entre simulation et observations
error_fn <- function(obs, sim) {
  nmse <- ((obs - sim)/obs)^2
  nrmse <- sum((colSums(nmse, na.rm=T))/(colSums(!is.na(nmse))),na.rm=T)
  return(nrmse)
}

# Définir la fonction de coût qui reçoit des valeurs de paramètres en entrée
# et retourne l'erreur associé 
isInit <- FALSE # permet de vérifier si une simulation est déjà initiée
fitness_fn <- function(p) {
  if(!isInit) { # si la simulation n'est pas encore initiée, l'initier
    ecomeristem::init_simu(param, weather, obs, "sim1")
    isInit <- TRUE
  }
  
  # lancer la simu en modifiant les valeurs de paramètres
  sim <- ecomeristem::launch_simu("sim1", paramNames, p)
  # calculer l'erreur
  error <- error_fn(obs, sim)
  # retourner l'erreur
  return(error)
}

```

## 2. Lancer l'optimisation

A partir de là, l'étape suivante est de lancer l'optimisation à l'aide de la
fonction DEoptim :

```{r}

res <- DEoptim(fn = fitness_fn, lower = bounds[,1], upper = bounds[,2], 
               control = DEoptim.control(itermax = 20))

```

Ici pour l'exemple on ne lance que 20 itérations (itermax = 20), en réalité il 
faut un nombre bien plus important d'itérations pour trouver un optimum (dans
les travaux récents avec Ecomeristem, plutôt autour de 2500-5000 itérations).

DEoptim renvoie une liste avec plusieurs éléments. D'abord l'élément "optim" qui
résume la valeur de chaque paramètre trouvé, la plus petite erreur trouvée, le
nombre d'évaluations (à chaque itération plusieurs évaluations ont lieu) et le
nombre d'itérations avant l'arrêt de l'algorithme. A noter que d'autres critères
d'arrêts sont disponibles et que le nombre d'itération peut donc être plus 
faible que le paramètre itermax.

```{r}

head(res$optim)

```

Ensuite l'élément "member" qui résume dans le sous-élément bestmemit le meilleur
candidat à chaque itération et dans le sous-élément pop les valeurs de paramètres
pour chaque évaluation.

```{r}

head(res$member$bestmemit)

```

## 3. Récuperer les résultats de l'estimation

Les résultats de l'estimation sont donc stockés dans la variable res, il suffit
alors de remplacer les nouvelles valeurs de paramètres dans le dataframe d'origine
et de relancer la simulation pour obtenir les résultats de simulation de l'optimum
trouvé par l'algorithme. 

```{r}

# au besoin installer le package ggplot2
# install.packages(ggplot2)

library(ggplot2)

finalParam <- data.frame(Param = paramNames, Values = res$optim$bestmem,
                         Lower = bounds[,1], Upper = bounds[,2])
head(finalParam)

# remplacer dans le dataframe param original les nouvelles valeurs de paramètres
param[match(paramNames, param$Name),"Values"] <- res$optim$bestmem

# relancer la simulation avec les nouvelles valeurs de paramètres
finalSim <- ecomeristem::rcpp_run_from_dataframe(param, weather)
finalSim$day <- as.numeric(row.names(finalSim))

# tracer un graphe avec la simulation d'un trait (ici la biomasse aérienne)
# et ajouter les points d'observations 
plt <- ggplot(finalSim, aes(x = day, y=biomaero2)) + geom_line() +
  geom_point(data = obs, aes(x = day, y=biomaero2))
print(plt)

```

De façon similaire, on peut également regarder l'évolution de l'estimation
en traçant le graphe du meilleur candidat à chaque itération, pour l'exemple
on regarde ici un autre trait simulé/mesuré (pht = la hauteur de la plante) :

```{r}

# récuperer les meilleurs candidats (uniques) sur l'ensemble des itérations
bestmems <- unique(res$member$bestmemit)

# construire un dataframe de résultats pour l'ensemble de ces candidats
bestRes <- data.frame()
for(i in 1:nrow(bestmems)) {
  param[match(paramNames, param$Name),"Values"] <- bestmems[i,]
  bestSim <- ecomeristem::rcpp_run_from_dataframe(param, weather)
  bestRes <- rbind(bestRes, data.frame(das = as.numeric(row.names(bestSim)),
                                       pht = bestSim$pht, it = i))
}

# tracer le graphe
plt2 <- ggplot(bestRes, aes(x=das, y=pht, col=as.factor(it))) +
  geom_line() + geom_point(data = obs, aes(x = day, y=pht), inherit.aes = F)
print(plt2)

```

La dernière itération n'est pas spécialement le meilleur candidat pour le trait
qu'on regarde ici (pht). Ce qui amène à un point important de l'estimation de 
paramètres présenté dans ce tutoriel : l'erreur est calculée sur un ensemble
de traits phénotypiques (une RMSE normalisée, sur toutes les dates de mesures 
et tous les traits dans le fichier vobs.txt). De fait, si un candidat a une 
erreur globale plus faible, il sera sélectionné même si cela implique d'augmenter
l'erreur sur un trait donné. Une solution envisageable est de faire de 
l'optimisation multi-critère. Cela dépasse le cadre de ce tutoriel mais pour les
personnes intéressées, voir par exemple :

Tamaki, H., Kita, H., & Kobayashi, S. (1996, May). Multi-objective optimization by genetic algorithms: A review. In Proceedings of IEEE international conference on evolutionary computation (pp. 517-522). IEEE

Konak, A., Coit, D. W., & Smith, A. E. (2006). Multi-objective optimization using genetic algorithms: A tutorial. Reliability engineering & system safety, 91(9), 992-1007.


D'autres pistes d'améliorations peuvent être explorées avant de passer à 
l'optimisation multi-critère : en modifiant la fonction de calcul de l'erreur
pour mettre du poids sur l'un ou l'autre trait prioritaire par exemple.

Lorsque les paramètres pour un génotype donné ont été estimés, il est alors 
possible d'utiliser le modèle Ecomeristem pour d'autres analyses tels que 
présentés pendant le séminaire.